ACORDAO-COMPLETO-2416812

ACÓRDÃO 4011/2021 ATA 7/2021 - PRIMEIRA CÂMARA

VISTOS, relatados e discutidos estes autos que cuidam de pedido de reexame interposto por Dina Meireles Jardim e Larissa Souza Chaves contra o Acórdão 464/2020-TCU-Primeira Câmara, que considerou ilegal ato de pensão militar instituído em seu favor por Manoel do Espírito Santo Souza;
	ACORDAM os Ministros do Tribunal de Contas da União, reunidos em sessão da Primeira Câmara, com fundamento no artigo 48 da Lei 8.443/1992, c/c os artigos 285 e 286 do Regimento Interno do TCU, diante das razões expostas pelo Relator, em:
	9.1. conhecer e negar provimento ao pedido de reexame;
	9.2. dar ciência deste acórdão às recorrentes e à Décima Segunda Região Militar.

Pedido de reexame interposto contra decisão que considerou ilegal ato de pensão militar.

Primeira Câmara

Décima Segunda Região Militar.

3. Interessados/Responsáveis/Recorrentes:
3.1. Interessados: Celia Pereira de Souza (XXX.616.557-XX); Dina Meireles Jardim (XXX.751.952-XX); Larissa Souza Chaves (XXX.788.702-XX); Maria Roseni de Souza Mendes (XXX.853.682-XX)
3.2. Recorrentes: Dina Meireles Jardim (XXX.751.952-XX); Larissa Souza Chaves (XXX.788.702-XX).

13.1. Ministros presentes: Walton Alencar Rodrigues (Presidente), Benjamin Zymler, Bruno Dantas (Relator), Vital do Rêgo e Jorge Oliveira.
13.2. Ministro que não participou da votação: Jorge Oliveira
13.3. Ministros-Substitutos presentes: Augusto Sherman Cavalcanti e Weder de Oliveira.

BRUNO DANTAS

Ministro Benjamin Zymler.

Cuidam os autos de pedido de reexame interposto por Dina Meireles Jardim e Larissa Souza Chaves contra o Acórdão 464/2020-TCU-Primeira Câmara, lavrado nos seguintes termos:
"VISTOS, relatados e discutidos estes autos de pensão militar deferida pela Décima Segunda Região Militar, 
ACORDAM os Ministros do Tribunal de Contas da União, reunidos em sessão da Primeira Câmara, diante das razões expostas pelo Relator, com fundamento no art. 71, inciso III, da Constituição Federal e nos arts. 1º, inciso V, 39, inciso II, e 45 da Lei 8.443/1992, em: 
9.1. considerar ilegal o ato de concessão de interesse das sras. Celia Pereira de Souza, Dina Meireles Jardim, Larissa Souza Chaves e Maria Roseni de Souza Mendes, recusando seu registro; 
9.2. dispensar o ressarcimento das quantias indevidamente recebidas, em boa-fé, pelas interessadas, consoante o Enunciado 106 da Súmula de Jurisprudência deste Tribunal; 
9.3. determinar à Décima Segunda Região Militar que: 
9.3.1. faça cessar, no prazo de 15 (quinze) dias, contado a partir da ciência desta deliberação, os pagamentos decorrentes do ato impugnado, sob pena de responsabilidade solidária da autoridade administrativa omissa, consoante disposto nos arts. 71, inciso IX, da Constituição Federal e 262 do Regimento Interno desta Corte; 
9.3.2. dê ciência do inteiro teor desta deliberação às sras. Celia Pereira de Souza, Dina Meireles Jardim, Larissa Souza Chaves e Maria Roseni de Souza Mendes, alertando-as de que o efeito suspensivo proveniente da interposição de eventuais recursos, caso não providos, não as exime da devolução dos valores indevidamente percebidos após a notificação; 
9.3.3. envie a esta Corte de Contas, no prazo de 30 (trinta) dias, por cópia, comprovante de que as interessadas tiveram ciência desta deliberação; 
9.4. esclarecer à unidade de origem, com supedâneo no art. 262, § 2º, do Regimento Interno, que a concessão considerada ilegal poderá prosperar mediante a emissão e o encaminhamento a este Tribunal de novo ato concessório, escoimado da irregularidade apontada nestes autos; 
9.5. determinar à Sefip que monitore o cumprimento das medidas indicadas acima."
2.	Admitido o processamento do recurss, porquanto preenchidos os requisitos previstos no art. 48 da Lei 8.443/1992, conferi efeito suspensivo aos itens 9.1, 9.3, 9.3.1 e 9.4 do acórdão recorrido em relação às recorrentes (peça 27) .
3.	Instruído o feito, faço reproduzir, com os ajustes que julgo pertinentes, o exame técnico e o encaminhamento oferecidos pela Secretaria de Recursos deste Tribunal (peça 35) , que contou com a anuência do corpo diretivo daquela unidade (peça 36) :
"HISTÓRICO
2.	O Tribunal considerou ilegal a pensão militar instituída em favor das Sras. Dina Meireles Jardim, Larissa Souza Chaves, Celia Pereira de Souza e Maria Roseni de Souza Mendes em razão dos proventos terem sido calculados com base em soldo referente a três graus hierárquicos acima daquele que o instituidor ostentava na atividade, concessão feita ao ex-militar e ora instituidor Manoel do Espírito Santo Souza em razão do reconhecimento de invalidez quando já se encontrava reformado, contrariando o entendimento do Acórdão 2225/2019-TCU-Plenário.
2.1.	Irresignadas, as Sras. Dina Meireles Jardim e Larissa Souza Chaves interpuseram o presente pedido de reexame, que se fundamenta nas alegações que, adiante, passar-se-á a relatar.
EXAME DE ADMISSIBILIDADE
3.	Reitera-se o exame preliminar de admissibilidade (peça 23) , ratificado à peça 27 pelo Excelentíssimo Senhor Ministro Bruno Dantas, que entendeu pelo conhecimento do recurso, uma vez que preenchidos os requisitos do art. 48 da Lei 8.443/1992, c/c os arts. 285 e 286, parágrafo único, do RI/TCU, suspendendo-se os efeitos dos itens 9.1, 9.3, 9.3.1 e 9.4 do Acórdão 464/2020-TCU-Primeira Câmara.
EXAME DE MÉRITO
4.	Constitui objeto do presente recurso analisar se houve falha no procedimento, contrariando os princípios do contraditório e da ampla defesa, que levou o Tribunal a considerar ilegal e negar registro ao ato de reforma militar instituída pelo ex-militar Manoel do Espírito Santo Souza.
5.	Da suposta falha no procedimento adotado
5.1.	As recorrentes defendem que houve falha no procedimento que apreciou o ato de pensão militar com base nas seguintes alegações:
5.2.	a decisão necessita ser reformada, privilegiando-se o instituto constitucional do contraditório e da ampla defesa, pois é pacífica a jurisprudência consolidada do STF de que o TCU deve assegurar tal instituto 'nos casos em que o controle externo de legalidade exercido pela Corte de Contas, para registro de aposentadorias e pensões, ultrapasse o prazo de cinco anos, sob pena de ofensa ao princípio da confiança - face subjetiva do princípio da segurança jurídica';
5.3.	as deliberações proferidas após mais de 5 (cinco) anos da chegada do processo administrativo ao TCU e 10 (dez) anos da concessão da aposentadoria pelo órgão de origem, sem que seja assegurada a participação do interessado vai de encontro aos princípios constitucionais do contraditório e da ampla defesa, conforme já decido pelo STF no MS 24.781, devendo nesses casos haver o chamamento para compor a lide, principalmente quando as decisões proferidas em acórdão possam inferir na mudança do status anterior.
5.4.	Pede, por fim, que seja 'o acórdão recorrido reformado, tornando sem efeito todos os atos processuais havidos sem chamamento à lide das recorrentes Dina Meireles Jardim e Larissa Souza Chaves, oportunizando-se a essas a efetivação dos seus direitos constitucionais ao contraditório e à ampla defesa'.Análise:
6.	De início, convém reproduzir excerto do voto do Ministro-Relator Benjamin Zymler que embasa o Acórdão recorrido acerca da ilegalidade da pensão militar de que trata estes autos (peça 12) : 
5.	Pelo que se depreende dos autos, o instituidor, sr. Manoel do Espírito Santo Souza, graduado como Segundo Sargento, foi transferido para a reserva remunerada em 1973, aos 48 anos de idade. Como o militar contabilizava menos de 30 anos de serviço, seus proventos se mantiveram atrelados ao grau hierárquico da ativa. Nessas mesmas condições, o militar foi reformado ex officio em 1980, ao atingir a idade limite de permanência na reserva.
6.	Anos mais tarde, em 2009, o título de inatividade do sr. Manoel do Espírito Santo Souza foi alterado para vincular seus proventos ao soldo de Segundo Tenente, ou seja, três graus hierárquicos acima daquele que o militar ostentava na atividade. O fundamento para tanto seria o disposto no art. 110, § 1º, da Lei 6.880/1980 (Estatuto dos Militares) , na redação dada pela Lei 7.580/1986:
'Art. 110. O militar da ativa ou da reserva remunerada, julgado incapaz definitivamente por um dos motivos constantes dos incisos I e II do art. 108, será reformado com a remuneração calculada com base no soldo correspondente ao grau hierárquico imediato ao que possuir ou que possuía na ativa, respectivamente. 
§ 1º Aplica-se o disposto neste artigo aos casos previstos nos itens III, IV e V do artigo 108, quando, verificada a incapacidade definitiva, for o militar considerado inválido, isto é, impossibilitado total e permanentemente para qualquer trabalho.
§ 2º Considera-se, para efeito deste artigo, grau hierárquico imediato:
 (...) 
b) o de Segundo-Tenente, para Primeiro-Sargento, Segundo-Sargento e Terceiro-Sargento'.
7.	Como se vê, o benefício previsto no art. 110 da Lei 6.880/1980, expressamente dirigido ao militar da ativa ou da reserva remunerada, não alcança o militar reformado.
8.	Sobre a questão, a jurisprudência do Superior Tribunal de Justiça (STJ) , intérprete último da lei federal, há muito se encontra pacificada, como ilustra o precedente adiante reproduzido:
'ADMINISTRATIVO. MILITAR. REFORMA. ALTERAÇÃO DE BENEFÍCIO. INCAPACIDADE SUPERVENIENTE. ART. 110, § 1º, C/C ART. 108, V, DA LEI 6.880/80. MILITARES DA ATIVA OU RESERVA REMUNERADA. RESTRIÇÃO. MILITAR JÁ REFORMADO. IMPOSSIBILIDADE. 
1. A reforma do militar com a remuneração calculada com base no soldo correspondente ao grau hierárquico imediato ao que possuir ou que possuía na ativa, nos termos do art. 110, § 1º, c/c o art. 108, V, da Lei 6.880/80, restringe-se aos militares da ativa ou reserva remunerada, na exata disposição do caput do art. 110, não sendo possível a concessão de tal benesse àqueles militares já reformados. 
2. Recurso especial não provido' (REsp 1.340.075/CE, Rel. Min. Castro Meira, Segunda Turma, julgado em 9/4/2013, DJe de 15/4/2013; ênfase acrescentada) .
9.	O mesmo posicionamento foi encampado à unanimidade pelo Plenário desta Corte de Contas por meio do Acórdão 2.225/2019, de 18/9/2019.
10. Pois bem, como o sr. Manoel do Espírito Santo Souza já se encontrava reformado quando reconhecido inválido, seus proventos não poderiam ser majorados com fulcro no art. 110, § 1º, do Estatuto.
11. Assim, apresentam-se ilegais tanto a alteração da reforma do militar quanto, no que aqui interessa, o benefício pensional outorgado à viúva e às filhas.
12. A propósito, não é demasiado assinalar que a relação jurídica de militares inativos com a União é substancialmente distinta daquela envolvendo suas pensionistas, de modo que não há que se falar, em favor destas, em eventual direito à conservação nos proventos de vantagens - ora reconhecidamente irregulares - indevidamente percebidas em vida pelo instituidor. 
13. Aliás, o Supremo Tribunal Federal tem restringido até mesmo a eficácia de títulos executivos judiciais quando o titular do direito migra da condição de servidor ativo para a de servidor aposentado. No MS 30.725, por exemplo, o Ministro Gilmar Mendes anotou:
'Nesse sentido, a coisa julgada deveria ser invocada, a princípio, para efeitos de pagamento de vencimentos, o que não significa, necessariamente, que essa proteção jurídica se estenda, desde logo, para o cálculo dos proventos, o qual deve ser analisado caso a caso, sob pena de reconhecer-se a perpetuação de um direito declarado a ponto de alcançar um instituto jurídico diverso: o instituto dos proventos.' (sublinhado do original e destaque nosso) 
6.1.	Nota-se que o ato de pensão militar instituída pelo ex-militar Manoel do Espírito Santo Souza foi considerado ilegal e negado registro pelo Tribunal em razão dos proventos terem sido calculados com base no soldo de Segundo Tenente, enquanto o seu posto era de Segundo Sargento, ou seja, três graus hierárquicos acima daquele que ostentava na atividade, benefício adquirido em razão de reconhecimento de invalidez quando o militar já se encontrava reformado (2009) . 
6.2.	Ademais, o Tribunal, por meio do Acórdão 2225/2019-TCU-Plenário, mudou o seu entendimento que vinha sendo aplicado até então com base no Acórdão 1987/2010-TCU-Plenário, que permitia que o militar reformado (inciso II da alínea 'b' do §1º do art. 3º da Lei 6.880/1980) , em caso de incapacidade definitiva, também pudesse receber o benefício previsto no §1º do art. 110 da Lei 6.880/1990, mas esse entendimento foi reformulado e o Tribunal alinhou-se à jurisprudência do Tribunal Superior de Justiça-STJ (REsp 1.340.075/CE) , impedindo esse tipo de concessão.  
6.3.	Registra-se que não socorre as recorrentes o voto revisor apresentado pelo Exmo. Sr. Ministro-Substituto Augusto Sherman Calvalcanti por ocasião da apreciação do Acórdão 2225/2019-TCU-Plenário, pois a proposta que apresentou e foi acolhida, visando assegurar o respeito aos princípios da segurança jurídica e da boa-fé, não contempla atos que ainda não tinham sido apreciados pelo Tribunal naquela ocasião, conforme excerto do referido voto e do que consta do item 9.5 da referida deliberação transcritos a seguir:
10. Em outras palavras, proponho que seja acrescentada, à deliberação deste TCU, orientação no sentido de que o entendimento relativo aos destinatários do benefício do art. 110, § 1º, da Lei 6.880/1980, conforme constou do voto que fundamentou o acórdão proferido pelo STJ no REsp 1.340.075/CE, deverá ser aplicado aos atos concessórios apreciados a partir da prolação do acórdão adiante formulado.  (destacamos e sublinhamos) 
...
9.5. em atenção aos princípios da segurança jurídica e da boa-fé, aplicar o entendimento constante do voto que fundamentou o acórdão proferido pelo STJ no REsp 1.340.075/CE, relativo aos destinatários do benefício do art. 110, §1º, da Lei 6.880/1980, aos atos concessórios a serem apreciados por este TCU a partir da data de prolação deste acórdão; (destacamos) 
6.4.	Não se pode perder de vista que os atos sujeitos a registro, como a reforma, possuem natureza precária, razão pela qual, até que haja o efetivo julgamento e o consequente registro pela Corte de Contas, ou seja, sua apreciação, não há que se falar em violação à segurança jurídica e boa-fé, nem a direito adquirido, ato jurídico perfeito ou em proteção da confiança, tendo em vista a ausência de aperfeiçoamento e definitividade do ato.
6.5.	Dessa forma, o ato de reforma/aposentadoria e/ou pensão somente passa a estar plenamente formado (perfeito) , válido (aferição da legalidade com reflexo de definitividade perante a Administração) e eficaz (plenamente oponível a terceiros, deixando de apresentar executoriedade provisória) quando recebe o registro pela Corte de Contas.
6.6.	 Não procede a alegação das recorrentes quando afirma que deveriam ter sido chamadas a participar do processo, em respeito aos princípios do contraditório e ampla defesa, antes da prolação da deliberação recorrida, considerando que o Tribunal, seguindo o entendimento do STF e da sua jurisprudência estabelecida pelo Acórdão 587/2011-TCU-Plenário, somente adota tal procedimento se tiver transcorrido mais de 5 anos entre a chegada do ato no Tribunal e sua apreciação, o que não ocorreu no presente caso, pois o ato deu entrada no TCU em 18/02/2015 (peça 2) , enquanto sua apreciação ocorreu na Sessão Ordinária da 1ª Câmara de 28/1/2020  (peça 12) . Portanto, antes do transcurso do quinquênio. Ademais, não se passaram mais de 10 anos da concessão da pensão militar, como alegam as recorrentes, pois sua vigência é a partir de 31/10/2012.    
6.7.	Aliás, o próprio julgado do STF (MS 24.781) apresentado na peça recursal das recorrentes é claro em relação a tal entendimento, conforme ementa a seguir transcrita: 
Mandado de Segurança. 2. Acórdão da 2ª Câmara do Tribunal de Contas da União (TCU) . Competência do Supremo Tribunal Federal. 3. Controle externo de legalidade dos atos concessivos de aposentadorias, reformas e pensões. Inaplicabilidade ao caso da decadência prevista no art. 54 da Lei 9.784/99. 4. Negativa de registro de aposentadoria julgada ilegal pelo TCU. Decisão proferida após mais de 5 (cinco) anos da chegada do processo administrativo ao TCU e após mais de 10 (dez) anos da concessão da aposentadoria pelo órgão de origem. Princípio da segurança jurídica (confiança legítima) . Garantias constitucionais do contraditório e da ampla defesa. Exigência. 5. Concessão parcial da segurança. I - Nos termos dos precedentes firmados pelo Plenário desta Corte, não se opera a decadência prevista no art. 54 da Lei 9.784/99 no período compreendido entre o ato administrativo concessivo de aposentadoria ou pensão e o posterior julgamento de sua legalidade e registro pelo Tribunal de Contas da União - que consubstancia o exercício da competência constitucional de controle externo (art. 71, III, CF) . II - A recente jurisprudência consolidada do STF passou a se manifestar no sentido de exigir que o TCU assegure a ampla defesa e o contraditório nos casos em que o controle externo de legalidade exercido pela Corte de Contas, para registro de aposentadorias e pensões, ultrapassar o prazo de cinco anos, sob pena de ofensa ao princípio da confiança - face subjetiva do princípio da segurança jurídica. Precedentes. III - Nesses casos, conforme o entendimento fixado no presente julgado, o prazo de 5 (cinco) anos deve ser contado a partir da data de chegada ao TCU do processo administrativo de aposentadoria ou pensão encaminhado pelo órgão de origem para julgamento da legalidade do ato concessivo de aposentadoria ou pensão e posterior registro pela Corte de Contas. IV - Concessão parcial da segurança para anular o acórdão impugnado e determinar ao TCU que assegure ao impetrante o direito ao contraditório e à ampla defesa no processo administrativo de julgamento da legalidade e registro de sua aposentadoria, assim como para determinar a não devolução das quantias já recebidas. V - Vencidas (i) a tese que concedia integralmente a segurança (por reconhecer a decadência) e (ii) a tese que concedia parcialmente a segurança apenas para dispensar a devolução das importâncias pretéritas recebidas, na forma do que dispõe a Súmula 106 do TCU.
 (MS 24781, Relator (a) : Min. ELLEN GRACIE, Relator (a) p/ Acórdão: Min. GILMAR MENDES, Tribunal Pleno, julgado em 02/03/2011, DJe-110 DIVULG 08-06-2011 PUBLIC 09-06-2011 EMENT VOL-02540-01 PP-00018 - destacamos) 
6.8.	Dessa forma, deve ser mantido o Acórdão recorrido pelos seus próprios fundamentos, conforme voto condutor do Exmo. Sr. Ministro-Relator Benjamin Zymler, sendo que o Tribunal aplicou o Enunciado 106 da Súmula de Jurisprudência deste Tribunal, dispensando o ressarcimento das importâncias recebidas indevidamente até o julgamento do ato, o que prestigiou a segurança jurídica (item 9.2 do Acórdão recorrido) .
CONCLUSÃO
7.	Em face da análise das razões recursais apresentadas, concluiu-se que não houve falha no procedimento da apreciação da pensão militar instituída pelo ex-militar Manoel do Espírito Santo Souza em favor, entre outras, das ora recorrentes, pois não houve o transcurso de 5 anos entre a chegada do ato no Tribunal e sua apreciação, o que dispensa a realização de audiência em processos que tratam de atos sujeitos a registro, conforme entendimento estabelecido no Acórdão 587/2011-TCU-Plenário, não podendo se falar, portanto, em ofensa aos princípios do contraditório e ampla defesa. 
7.1.	Assim, não foram trazidos aos autos argumentos que detenham o condão de modificar o julgado de origem, Acórdão 464/2020-TCU-Primeira Câmara.
ROPOSTA DE ENCAMINHAMENTO
8.	Ante o exposto, submetem-se os autos à consideração superior, propondo-se, com fundamento no art. 48 da Lei 8.443/1992 c/c os artigos 285 e 286, parágrafo único, do RI/TCU:
a) conhecer do recurso e, no mérito, negar-lhe provimento; e
b) cientificar as recorrentes e os demais interessados do acórdão que vier a ser prolatado, ressaltando-se que o relatório e o voto que o acompanharem podem ser consultados no endereço www.tcu.gov.br/acordaos, no dia seguinte ao de sua oficialização."
4.	O Ministério Público junto ao TCU, representado nos autos pelo Procurado Sergio Ricardo Costa Caribé, manifestou nos termos do seguinte parecer (peça 37) :
	"Trata-se de pedido de reexame interposto por Dina Meireles Jardim e Larissa Souza Chaves (peça 18) , por meio do qual se insurgem contra o Acórdão 464/2020-TCU-Primeira Câmara (peça 12) , que considerou ilegal o ato da pensão militar instituída por Manoel do Espirito Santo Souza, em razão de que os proventos foram calculados com base em soldo referente a três graus hierárquicos acima daquele que o mesmo ostentava na atividade.

A Secretaria de Recursos (Serur) , em pareceres uniformes às peças 35 e 36, após analisar os argumentos apresentados na peça recursal, propõe conhecer do recurso, para, no mérito, negar-lhe provimento, por entender que não foram trazidos aos autos argumentos capazes de modificar a deliberação recorrida.
De fato, ao analisar a peça recursal, é possível observar que os argumentos trazidos pelas recorrentes dizem respeito à possível ocorrência de falha no procedimento de apreciação do ato, uma vez que não teriam sido garantidos os princípios do contraditório e da ampla defesa, nos termos da jurisprudência do Supremo Tribunal Federal.
No entanto, como bem destacou a Secretaria de Recursos, não foi realizado o prévio contraditório, em razão de que o ato foi apreciado antes de ter completado 5 anos da sua entrada neste Tribunal (entrou em 18/2/2015 e foi apreciado em 28/1/2020) , o que está em consonância com a jurisprudência firmada pelo STF acerca da matéria e por este Tribunal a partir da prolação do Acórdão 587/2011-TCU-Plenário.
5.	Ante o exposto, este membro do Ministério Público de Contas, em consonância com a Unidade Técnica, entende que o presente pedido de reexame deve ser conhecido, para, no mérito, ter seu provimento negado."	
	É o relatório.

não há

Procurador Sergio Ricardo Costa Caribé.

pensão militar. CÁLCULO DOS PROVENTOS COM BASE NO GRAU HIERÁRQUICO IMEDIATO ÀQUELE OCUPADO PELO INSTITUIDOR, CIRCUNSTÂNCIA MOTIVADA PELA CONSTATAÇÃO DE INVALIDEZ DO MILITAR QUANDO ESTE JÁ SE ENCONTRAVA REFORMADO (ART. 110, § 1º, DA LEI 6.880/1980). HIPÓTESE NÃO CONTEMPLADA NA LEGISLAÇÃO DE REGÊNCIA. ILEGALIDADE. pedido de reexame. conhecimento. ELEMENTOS INSUFICiENTES PARA ALTERAR A DELIBERAÇÃO RECORRIDA. negativa de provimento.

PENSÃO MILITAR (PMIL)

Secretaria de Recursos (Serur); Secretaria de Fiscalização de Integridade de Atos e Pagamentos de Pessoal e de Benefícios Sociais (Sefip).

Cuidam os autos de pedido de reexame interposto por Dina Meireles Jardim e Larissa Souza Chaves contra o Acórdão 464/2020-TCU-Primeira Câmara, que considerou ilegal ato de pensão militar instituído em seu favor por Manoel do Espírito Santo Souza.
2.	O ato foi considerado ilegal ante a identificação de que o instituidor foi contemplado com elevação de posto hierárquico em razão de invalidez permanente quando já estava reformado, com reflexos nos proventos da pensão, o que está em descompasso com as disposições da Lei 6.880/1980 e com o decidido no Acórdão 2225/2019-TCU-Plenário.
3.	Inicialmente, ratifico o despacho exarado no sentido de que os recursos devem ser conhecidos, porquanto preenchem os requisitos de admissibilidade previstos no artigo 48 da Lei 8.443/1992.
4.	Em síntese, as recorrentes alegam a ocorrência de falhas processuais, em desacordo com o entendimento firmado pelo Supremo Tribunal Federal no Mandado de Segurança 24.781 e com ofensa aos princípios do contraditório e da ampla defesa.
5.	A Secretaria de Recursos, com o apoio do Ministério Público junto ao TCU, concluiu que não houve falha no procedimento da apreciação da pensão militar instituída por Manoel do Espírito Santo Souza em favor, entre outras, das ora recorrentes, pois não houve o transcurso de 5 anos entre a chegada do ato no Tribunal e sua apreciação.
6.	No mérito, acolho integralmente a análise empreendida pela secretaria especializada e adoto aqui, como razões de decidir, os fundamentos sustentados no parecer que compõe o relatório precedente, sem prejuízo de tecer as seguintes considerações.
7.	Não merece acolhida a alegação de ocorrência de falhas procedimentais. O ato das recorrentes deu entrada no TCU em 18/2/2015 e foi apreciado em 28/1/2020. Naquele momento, o entendimento vigente era no sentido de que este Tribunal deveria assegurar o contraditório e a ampla defesa aos interessados caso houvesse transcorrido tempo superior a 5 anos desde a chegada do ato ao TCU, o que não ocorreu. Nessa linha é o Acórdão 587/2011-TCU-Plenário, em consonância, por exemplo, com o entendimento externado pelo STF no MS 24.781.
8.	Além disso, a recente jurisprudência do STF sobre o assunto consolidou o prazo de 5 anos para apreciação de ato sujeito a registro, contados de sua chegada ao TCU, conforme a seguinte tese fixada no RE 636.553: 
"Em atenção aos princípios da segurança jurídica e da confiança legítima, os Tribunais de Contas estão sujeitos ao prazo de 5 anos para o julgamento da legalidade do ato de concessão inicial de aposentadoria, reforma ou pensão, a contar da chegada do processo à respectiva Corte de Contas"
9.	Por aí se vê que o ato das recorrentes foi apreciado em estrita observância ao interregno de 5 anos desde sua chegada ao TCU, não havendo que se falar em impropriedade processual ou em ofensa aos princípios do contraditória e da ampla defesa.
10.	A propósito, o Supremo Tribunal Federal tem jurisprudência assentada (RE 636.553, MS 24.997-8, MS 24.958-7 e MS 25.015-1) , acompanhada pelo TCU (Súmula 278) , no sentido de que o ato de aposentadoria, reforma ou pensão, por sua natureza complexa, somente se aperfeiçoa com o exame e consequente registro pelo Tribunal de Contas, nos termos do art. 71, inciso III, da Constituição Federal. Desse modo, considerando que o ato ora reexaminado não foi registrado, não há que se falar em ato jurídico perfeito, válido e eficaz capaz de gerar direito adquirido.
11.	No mérito, rememoro que as hipóteses de concessão de proventos com base no grau hierárquico imediatamente superior por invalidez permanente encontram-se disciplinadas no art. 110 da Lei 6.880/1980, nos seguintes termos:
"Art. 110. O militar da ativa ou da reserva remunerada, julgado incapaz definitivamente por um dos motivos constantes dos incisos I e II do art. 108, será reformado com a remuneração calculada com base no soldo correspondente ao grau hierárquico imediato ao que possuir ou que possuía na ativa, respectivamente. (Redação dada pela Lei nº 7.580, de 1986) 
§ 1º Aplica-se o disposto neste artigo aos casos previstos nos itens III, IV e V do artigo 108, quando, verificada a incapacidade definitiva, for o militar considerado inválido, isto é, impossibilitado total e permanentemente para qualquer trabalho.
§ 2º Considera-se, para efeito deste artigo, grau hierárquico imediato:
a) o de Primeiro-Tenente, para Guarda-Marinha, Aspirante-a-Oficial e Suboficial ou Subtenente;
b) o de Segundo-Tenente, para Primeiro-Sargento, Segundo-Sargento e Terceiro-Sargento; e
c) o de Terceiro-Sargento, para Cabo e demais praças constantes do Quadro a que se refere o artigo 16." (destaquei) 
12.	Por aí se vê que a concessão de proventos correspondentes ao grau hierárquico superior por incapacidade definitiva restringe-se a militares da ativa ou da reserva remunerada, não alcançando militares que sejam considerados incapazes quando já reformados.
13.	Convém registrar, ainda, que essa questão foi objeto de análise por ocasião do Acórdão 2225/2019-TCU-Plenário, de relatoria do Ministro Benjamin Zymler, cujo sumário foi assim lavrado:
"ATOS DE REFORMA. ALTERAÇÃO DE UMA DAS CONCESSÕES PARA ELEVAÇÃO, EM UM GRAU HIERÁRQUICO, DO POSTO SOBRE O QUAL CALCULADOS OS PROVENTOS DO INATIVO, EM FACE DA SUPERVENIÊNCIA DE INVALIDEZ PERMANENTE DECORRENTE DE DOENÇA ESPECIFICADA EM LEI. MILITAR ANTERIORMENTE REFORMADO COM PROVENTOS JÁ CALCULADOS SOBRE O POSTO HIERÁRQUICO SUPERIOR, POR TEMPO DE SERVIÇO. AUSÊNCIA DE PREVISÃO LEGAL PARA EXTENSÃO DA VANTAGEM ESTABELECIDA NO ART. 110 DA LEI 6.880/1980 A MILITARES JÁ REFORMADOS, BEM COMO PARA O ACRÉSCIMO DE DOIS POSTOS NO CÁLCULO DOS PROVENTOS. NEGATIVA DE REGISTRO. DETERMINAÇÕES. LEGALIDADE E REGISTRO DAS DEMAIS CONCESSÕES." (destaquei) 
14.	Referida deliberação foi proferida em consonância com a jurisprudência do Superior Tribunal de Justiça sobre o tema, conforme ilustra a ementa do Recurso Especial 1.340.075/CE:
"ADMINISTRATIVO. MILITAR. REFORMA. ALTERAÇÃO DE BENEFÍCIO. INCAPACIDADE SUPERVENIENTE. ART. 110, § 1º C/C ART. 108, V, DA LEI 6.880/80. MILITARES DA ATIVA OU RESERVA REMUNERADA. RESTRIÇÃO. MILITAR JÁ REFORMADO. IMPOSSIBILIDADE.
1. A reforma do militar com a remuneração calculada com base no soldo correspondente ao grau hierárquico imediato ao que possuir ou que possuía na ativa, nos termos do art. 110, § 1º, c/c o art. 108, V, da Lei 6.880/80, restringe-se aos militares da ativa ou reserva remunerada, na exata disposição do caput do art. 110, não sendo possível a concessão de tal benesse àqueles militares já reformados.
15.	No caso, Manoel do Espírito Santo Souza se encontrava reformado quando foi considerado incapaz por invalidez permanente, o que impede a elevação do benefício para o grau hierárquico imediatamente superior ao da ativa com fundamento no art. 110 da Lei 6.880/1980. Tal impropriedade macula os proventos da pensão por ele instituída em favor das recorrentes, pois possui como referência o posto da reforma após a indevida promoção por invalidez.
16.	Nesse cenário, não tendo sido apresentados elementos capazes de infirmar a deliberação recorrida, cumpre ao TCU negar provimento ao pleito, mantendo-se inalterado o Acórdão 464/2020-TCU-Primeira Câmara.
	Ante o exposto, voto por que o Tribunal adote a deliberação que ora submeto à apreciação deste Colegiado.
	TCU, Sala das Sessões Ministro Luciano Brandão Alves de Souza, em 16 de março de 2021.
Ministro BRUNO DANTAS
Relator